【裁判字號】    97,重訴,237
【裁判日期】    980121
【裁判案由】    撤銷贈與等
【裁判全文】
臺灣士林地方法院民事判決             97年度重訴字第237號
原      告  丁○○
訴訟代理人  黃政雄律師
被      告  乙○○
            丙○○
上2 人共同
訴訟代理人  許英傑律師
上列當事人間撤銷贈與等事件，本院於民國98年1 月7 日言詞辯
論終結，判決如下：
    主  文
被告間就附表所示之不動產於民國九十七年六月五日所為之贈與
行為及九十七年六月十六日所為之所有權移轉登記行為應予撤銷
。
被告丙○○應將前項不動產於民國九十七年六月十六日以夫妻贈
與為登記原因所為之所有權移轉登記予以塗銷。
訴訟費用新臺幣壹拾萬陸仟壹佰肆拾陸元由被告各負擔二分之一
。
    事實及理由
壹、程序方面：
    按「反訴之標的，如專屬他法院管轄，或與本訴之標的及其
    防禦方法不相牽連者，不得提起。反訴，非與本訴得行同種
    之訴訟程式者，不得提起。當事人意圖延滯訴訟而提起反訴
    者，法院得駁回之。」民事訴訟法第260 條定有明文。查本
    件原告之訴係基於被告所為之無償行為有害及債權，而依民
    法第244 條規定訴請法院撤銷，而被告乙○○於民國98年1
    月7 日提起反訴，聲明略以：「1.確認反訴被告對反訴原告
    之借貸債權在新臺幣（以下同）372 萬7,927 元之範圍內不
    存在。2.確認反訴被告持有反訴原告所簽發擔保前項債權之
    發票日為95年10月31日、到期日為95年9 月14日、票號為CH
    No.425551 號、金額為132 萬元之本票債權，以及發票日為
    95年12月1 日、到期日為95年12月20日、票號為TH No.8289
    17號、金額為200 萬元之本票債權均不存在。」查上開反訴
    之訴訟標的與本訴之訴訟標的並無牽連。又被告乙○○雖於
    本訴中以爭執債權金額作為防禦方法之一，惟本訴於97 年7
    月21日繫屬於本院，本院業已依兩造之聲請調查各項相關訴
    訟資料，直至98年1 月7 日第4 次言詞辯論期日全案辯論將
    近終結時，被告乙○○始當庭具狀提起反訴，且未繳納反訴
    裁判費，顯係意圖延滯訴訟而提起；又被告乙○○於提起反
    訴之同時，請求函調10項以上之證物，足見本訴調查之相關
    訴訟資料，因本訴反訴標的不相牽連，難用於反訴之審理，
    如許提起反訴，勢必延滯訴訟，故依前開法條說明，本件反
    訴於法不合，本院已另行以裁定駁回之，合先敘明。
貳、實體方面：
一、本件原告起訴主張：被告乙○○自93年起陸續向原告借款，
    並陸續簽發面額200 萬元、132 萬元之支票各1 紙、面額15
    萬元之支票9 紙，被告乙○○雖曾返還部分金額，惟迄今仍
    尚欠447 萬7,927 元，經原告取得臺灣桃園地方法院97年度
    司票字第3713號、本院97年度票字第3513號本票裁定確定證
    明書在案。詎原告持上開本票裁定向本院民事執行處聲請強
    制執行，始知被告陳枝新為逃避前開債務，免受強制執行，
    於97年6 月5 日將其名下如附表所示之不動產（以下簡稱系
    爭不動產）贈與其妻即被告丙○○，並於97年6 月16日以夫
    妻贈與為登記原因辦妥所有權移轉登記，顯係以無償行為損
    害原告之債權，爰依民法第244 條第1 項規定，訴請撤銷被
    告間上開贈與債權及物權行為，並塗銷所有權移轉登記等語
    ，並聲明：求為判決如主文所示。
二、被告則以：
  (一)原告歷次書狀主張被告陳枝新積欠之金額均不相同。實則被
    告乙○○並未向原告借款，原告所匯款項均係匯至訴外人甡
    鐵機械有限公司（以下簡稱甡鐵公司），而非匯入被告陳枝
    新個人帳戶，且甡鐵公司之負責人並非被告乙○○，而係被
    告乙○○之胞兄，由其子即訴外人甲○○向其同學即原告借
    款。嗣因訴外人甡鐵公司負責人不出面處理債務，原告於95
    年9 月14日前來與被告乙○○結算公司往來帳務，要求被告
    乙○○簽具132 萬元之借據及同額本票，企圖將公司債務移
    轉予被告乙○○個人名義。如認此時原告對訴外人甡鐵公司
    有400 多萬元之債權，豈可能借據僅載明132 萬元，而不利
    用此機會一併使反訴原告個人同負全部債務之清償任。迨原
    告向被告乙○○請求132 萬元金錢債權時，被告乙○○換開
    面額15萬元之本票共9 紙，總計135 萬元，惟原告並未返還
    面額132 萬元之本票。而被告乙○○依約償還4 張本票共60
    萬元後，目前僅應積欠原告75萬元。至於面額200 萬元之本
    票，為被告乙○○另為借款用，經交付予訴外人甲○○協助
    辦理借貸，迄今未取得任何金錢，非用以向原告擔保借款之
    用。
  (二)被告乙○○名下另有坐落臺北縣汐止市○○段社后頂小段17
    9-1、179-61 地號土地其上門牌號碼臺北縣汐止市○○○路
    141 巷40號5 樓房屋（以下簡稱汐止房屋），94年間鑑總價
    尚有384 萬7,260 元，剩餘債權額為257 萬1,906 元，約有
    127 萬元之價差，足以清償原告聲請強制執行之75萬元本票
    債權。原告竟不對汐止房屋聲請強制執行，執意對被告丙○○與訴外人甲○○共有之系爭不動產提起撤銷訴訟，足見訴
    外人甲○○欲藉拍賣程序取得被告丙○○之應有部分，其證
    言顯不可採。
  (三)並聲明：原告之訴駁回。
三、兩造不爭執之事實：
  (一)坐落臺北市○○區○○段2 小段210 地號土地暨其上建物門
    牌號碼臺北市南港區○○○路○ 段29號房屋原為被告乙○○
    、訴外人甲○○共有，應有部分各2 分之1 ，嗣被告乙○○
    於97年6 月5 日將其應有部分贈與其妻即被告丙○○，於97
    年6 月16日登記在案（第29頁至第33頁）。
  (二)被告乙○○名下另有坐落臺北縣汐止市○○段社后頂小段17
    9-1 、179-61地號土地暨其上門牌號碼臺北縣汐止市○○○
    路141 巷40號5 樓房屋，並有臺北富邦商業銀行股份有限公
    司（以下簡稱臺北富邦銀行）設定最高限額360 萬元第1 順
    位抵押權（第56頁至第61頁），目前本金餘額257 萬1,906
    元（第194 頁）。
  (三)被告乙○○於95年9 月14日簽立借據，載明：「茲甡鐵機械
    有限公司乙○○君向我方借款新臺幣壹佰拾貳萬元整，於
    民國95年10月31日如數歸還。期間以貴司所有設備及資產作
    為抵押品，逾期未還，我方有權處置其抵押品，不得異議」
    等語（第53頁）。
  (四)原告執有被告乙○○簽發、票載發票日期95年10月31日、面
    額132 萬元之本票1 紙，向臺灣桃園地方法院聲請裁定准予
    強制執行，經該院於97年6 月10日以97年度司票字第3713號
    民事裁定准許（第13頁至第14頁）。
  (五)原告執有被告乙○○簽發、票載發票日期為95年12月1 日、
    到期日為95年12月20日、面額200 萬元之本票1 紙（第69頁
    ）。
  (六)被告乙○○曾簽發面額均為15萬元之本票9 紙，嗣被告乙○○於96年5 月11日還款60萬元，原告歸還面額15萬元之本票
    4 紙。目前原告尚執有被告乙○○簽發、票載發票日期均為
    96年1 月8 日、到期日分別為96年5 月15日、同年6 月15日
    、同年7 月15日、同年8 月15日、同年9 月15日、面額均為
    15萬元之本票5 紙，向本院聲請裁定准予強制執行，經本院
    於97年4 月25日以97年度票字第3513號民事裁定准許，並已
    換發本院97年7 月25日士院木97執意28659 字第097032686
    號債權憑證（第54頁至第55頁）。
四、基上兩造不爭執之事實，則本件爭執要旨厥為：(一)原告是否
    為被告乙○○之債權人？(二)被告乙○○目前名下資產是否足
    以清償原告之債權？原告得否訴請撤銷被告間之贈與行為及
    不動產移轉登記行為，並請求塗銷所有權移轉登記？茲分述
    如下：
  (一)原告為被告乙○○之債權人：
    原告主張被告向其借款，迄今尚欠447 萬7,927 元等語，被
    告則辯稱其並未向原告借款，借款人係訴外人甡鐵公司，被
    告乙○○經原告要求簽具132 萬元借據及同額本票，嗣換發
    15萬元之本票9 紙，已清償60萬元，目前應僅積欠75萬元云
    云。經查：
    1.原告主張其對被告有債權存在，業據其提出面額200 萬元
      之本票1 紙（第69頁）、臺灣桃園地方法院97年度司票字
      第3713號本票裁定暨確定證明書（第13頁至第14頁）、本
      院97年7 月25日士院木97執意28659 字第097032686 號債
      權憑證（第54頁至第55頁）、借據（第53頁）等影本為證
      ，被告對於上開證據之形式上真正均不爭執。則依上開資
      料，原告執有被告簽發之本票面額總計407 萬元，其中有
      執行名義者為207 萬元。
    2.被告雖辯稱面額132 萬元之本票與9 紙面額各15萬元之本
      票實屬同一筆債務，目前原告之債權額僅餘75萬元云云。
      惟查：
      (1)證人即被告之姪甲○○於本院97年10月1 日言詞辯論期
        日到庭證稱：「本件本票並不是一次借，是被告乙○○
        向原告陸續借款，從92年或93年開始借款，總金額約40
        0 萬上下，被告沒有還款，後來原告就直接來找被告，
        當時被告說月底還一部分，另外簽132 萬本票是不足額
        的部分，月底的時候被告沒有還，後來有還約100 多萬
        ，還欠約300 多萬，因為被告與原告借款是我去拿錢的
        ，兩造談的時候我也都有在場，錢有的是現金交付，有
        的是匯款到被告指定帳戶」、「被告是從93年2 月一直
        借款到95年1 月17日，到95年9 月14日的時候，原告怕
        借款要不回，要求開了132 萬元本票，其餘月底要還，
        但被告月底沒有還，到12月1 日再開兩張本票，1 張是
        200 萬，1 張是113 萬，113 萬好像是差600 多元才足
        113 萬元，實際是欠112 萬9,340 元但開113 萬元本票
        ，後來96年1 月18日原告來找我叔叔要求被告還款，被
        告說能否分期償還，後來開了9 張15萬的本票，舊的11
        3 萬本票有拿回來撕毀，利息湊一湊是137 多萬，被告
        開立面額135 萬本票，被告後來還了60萬，原告在96年
        5 月12日還了後面4 張15萬元之本票」、「（問：目前
        借款尚剩餘多少未清償？）大約2 、300 萬」、「原告
        向被告要求還款132 萬，當時我有在場，兩造間總共借
        款10筆總金額約485 萬元，132 萬元是最初開的一張本
        票，96年5 月11日是針對這張本票還款60萬元，公司的
        印章有兩份，被告也有一份印章，485 萬被告有還100
        多萬，包含被告說的60萬元，被告說只欠70萬元是只有
        針對132 萬元的本票部分，其他部分的還有沒有還的」
        等語（第65頁至第67頁）。是以，依上開證人之證詞，
        被告乙○○曾於95年12月1 日簽發面額113 萬元之本票
        ，於96年1 月18日連同本利換發9 紙面額各15萬元共計
        135 萬元之本票，此與95年9 月14日簽發之面額132 萬
        元本票要屬二事。
      (2)復查，被告乙○○於96年1 月18日簽發9 紙面額各15萬
        元共計135 萬元之本票後，陸續還款60萬元，原告乃返
        還其中4 紙本票，僅執5 紙面額各15萬元之本票聲請而
        取得本院97年度票字第3513號本票裁定，另執面額132
        萬元之本票取得臺灣桃園地方法院97年度司票字第3713
        號本票裁定之事實，為兩造所不爭執，並有本票裁定、
        債權憑證影本在卷足考（第13頁、第54頁至第55頁）。
        倘如被告所辯：伊係將面額132 萬元之本票換發為9 紙
        面額各15萬元之本票，而原告未返還面額132 萬元之本
        票云云，何以被告乙○○於上開本票未取回前，願意返
        還60萬元？又何以原告事後願意返還4 紙面額各15萬元
        之本票予被告乙○○，而單單不返還132 萬元之本票？
        又被告乙○○收受該等本票裁定時，何以未表示不服，
        反而立即脫產？應認面額132 萬元、9 紙面額15萬元之
        本票並非同一筆債務。
      (3)又被告固於95年9 月14日簽立借據，載明：「茲甡鐵機
        械有限公司乙○○君向我方借款新臺幣壹佰拾貳萬元
        整，於民國95年10月31日如數歸還。期間以貴司所有設
        備及資產作為抵押品，逾期未還，我方有權處置其抵押
        品，不得異議」等語（第53頁），並簽發同額之本票。
        惟依上開借據之文義，並無結算雙方債權債務關係之意
        思，充其量可認雙方斯時有1 筆132 萬元之債權債務關
        係存在，而不能推認雙方之債權債務關係於132 萬元之
        範圍外均不存在。
      (4)再查，就上開面額132 萬元、9 紙面額15萬元本票所擔
        保之借款債權，原告先主張係207 萬元（第9 頁、第50
        頁），連同200 萬元本票所擔保之借款共計407 萬元（
        第68頁），嗣於97年10月20日具狀改稱債權總額為384
        萬9,340 元（第169 頁至第170 頁），即扣除200 萬元
        本票部分共計184 萬9,340 元，最後於97年12月23日再
        具狀改稱債權總額為447 萬7,927 元（第202 頁至第20
        3 頁），即扣除200 萬元本票部分共計247 萬7,927 元
        ，其主張前後不一，固難遽信。惟查，原告主張有多筆
        借款以現金交付乙節，雖為被告所否認，然單就原告以
        其本人及其所經營之海三工業有限公司匯入訴外人甡鐵
        公司開立於臺灣中小企業銀行北桃園分行（以下簡稱中
        小企銀）、第一商業銀行南崁分行（以下簡稱第一商銀
        ）、臺北市第五信用合作社（以下簡稱五信）之帳戶及
        被告乙○○開立於中小企業帳戶部分，其中93年11月10
        日匯入五信11萬5,700 元（第136 頁）、匯入中小企銀
        3 萬5,000 元（第91頁）、93年11月30日匯入中小企銀
        12萬元（第91頁）、94年5 月31日匯入中小企銀8 萬元
        （第94頁）、94年7 月22日匯入第一商銀2 萬5,050 元
        （第109 頁）、94年11月23日匯入中小企銀4 萬5,500
        元、1 萬2,000 元（第83頁、第98頁）、94年11月30日
        匯入中小企銀38萬8,000 元（第98頁）、95年1 月10日
        匯入中小企銀62萬9,200 元（第100 頁）、95年2 月7
        日匯入中小企銀27萬6,550 元（第100 頁）、乙○○帳
        戶7 萬2,650 元（第162 頁），95年3 月1 日匯入54萬
        9,207 元（第101 頁），共計匯款金額為234 萬8,857
        元，此有交易明細表附卷足稽（第76頁至第103 頁、第
        106 頁至第113 頁、第124 頁至第150 頁），其中93年
        11月30日、94年11月23日、94年11月30日、95年3 月1
        日部分原告主張已經還款，共計111 萬4,707 元，而被
        告乙○○於本院97年10月1 日言詞辯論期日陳稱：「我
        認為我還了400 多萬」云云，姑不論其所述之還款金額
        是否屬實，其所述之還款金額既遠高於上開有匯款紀錄
        之金額，足見原告主張有部分借款係以現金交付乙節，
        應屬信而有徵，不得僅依匯款金額認定借款數額。
      (5)綜上，被告乙○○簽發之面額132 萬元之本票與9 紙面
        額各15萬元之本票非屬同一筆債務，扣除已清償之60萬
        元，尚有本票面額132 萬元、75萬元，被告辯稱僅餘75
        萬元云云，委不足採。
    3.又關於面額200 萬元之本票部分，被告乙○○辯稱係伊另
      行簽發交付予訴外人甲○○協助辦理借貸之用，迄今未取
      得任何金錢，非用以擔保向原告之借款云云。惟查，證人
      甲○○證稱：「（提示200 萬元之本票，問該本票是否包
      含在被告透過證人向原告借款的部分？）這是最先借款的
      一筆」等語（第66頁），與被告所辯不符，則此部分200
      萬元之本票債權是否確實不存在，即非無疑。退步言之，
      縱令此部分200 萬元之本票債權不存在，原告對被告乙○○至少有132 萬元、75萬元之本票債權存在，已如前述，
      則原告仍為被告乙○○之債權人，應屬無疑。
    4.另被告辯稱被告乙○○未向原告借款，借款人為訴外人甡
      鐵公司云云。惟查，證人甲○○證稱：「本件借款是為了
      公司借款，也有一部分的是支付他個人部分，因為後來借
      款的時候，債權人認為公司信用不佳，所以用被告本人的
      名義借款」，核與被告乙○○所陳：「是我的甡鐵公司向
      原告借款，不是我借的，我是透過公司的甲○○與原告借
      款及還款……我有簽發本票……我有誠意要與原告處理債
      務」（第41頁）、「95年9 月14日之前是公司債務，之後
      是公司與被告共同債務」（第183 頁）等語大致相符。足
      見本件借款起初係由訴外人甡鐵公司向原告借款，嗣95年
      9 月14日原告向被告乙○○商討，被告乙○○於95年9 月
      14日簽發面額132 萬元之本票1 紙及借據，又於95年12月
      1 日簽發面額200 萬元、113 萬元之本票各1 紙，並於96
      年1 月18日將面額113 萬元本票換發面額15萬元之本票9
      紙，被告既已以其個人名義簽發借據及本票予原告，無論
      係基於免責債務承擔、併存債務承擔或保證之意思，原告
      對被告乙○○均已取得債權，當屬無疑。況訴外人甡鐵公
      司已解散，有公司登記資料查詢表足考（第71頁），其開
      立於中小企業銀行、第一商銀、五信之帳戶內均已無餘額
      或僅餘數百元，此有交易明細表在卷足考（第76頁至第10
      3 頁、第106 頁至第113 頁、第124 頁至第150 頁），縱
      令借款人為甡鐵公司，原告亦已無向其強制執行而受償之
      可能。則被告乙○○空言否認原告對其有債權存在，即非
      可採。
  (二)被告乙○○之無償行為有害及原告之債權：
    原告主張被告乙○○於97年6 月間將系爭不動產贈與被告丙○○，係以無償行為害及原告之債權等語，被告則辯稱被告
    乙○○名下尚有汐止房屋，扣除第1 順位抵押權剩餘債權額
    ，尚有127 萬元左右之價值，足以清償原告之本票債權云云
    。經查：
    1.按「債務人所為之無償行為，有害及債權者，債權人得聲
      請法院撤銷之。」「債權人依第1 項或第2 項之規定聲請
      法院撤銷時，得並聲請命受益人或轉得人回復原狀。」民
      法第244 條第1 項、第4 項前段定有明文。所謂害及債權
      ，乃指債務人之行為，致積極的減少財產，或消極的增加
      債務，因而使債權不能獲得清償之情形，若債權人之債權
      ，因債務人之行為，致有履行不能或困難之情形者，即應
      認為有損害於債權人之權利，並不以債務人因其行為致陷
      於無資力為限（最高法院81年度臺上字第207 號判決、45
      年臺上字1316號判例意旨參照）。蓋債務人所有之財產，
      除對於特定債權人設有擔保物權外，應為一切債務之總擔
      保，倘債務人將財產贈與他人，且非用以清償具有優先受
      償權之債務，對於普通債權人，即難謂無詐害行為。
    2.如前所述，本件被告乙○○對原告有債務存在，在債務未
      受清償前，竟於97年6 月5 日將其名下如系爭不動產無償
      贈與被告丙○○，於97年6 月16日辦妥所有權移轉登記，
      顯已減少其一般財產，影響其清償全部債務之能力，致債
      權人之債權有履行不能或行使困難之情形。復查，被告乙○○96年度所得固有租賃系爭不動產之租金收入31萬5,00
      0 元、訴外人甡鐵公司股利收入21萬4,930 元，名下尚有
      汐止房屋及86年份之豐田汽車一台，此有稅務電子閘門財
      產所得調件明細表可稽（第25頁至第26頁）。惟系爭不動
      產已移轉至被告丙○○名下，訴外人甡鐵公司亦已解散，
      顯見被告乙○○上開租金及股利收入均已無執行之可能。
      另汐止房屋為8 層樓鋼筋混凝土造房屋之第5 層，屋齡約
      14年，室內面積85.32 平方公尺、陽台8.24平方公尺，折
      合約28坪，94年間向訴外人臺北富邦銀行設定最高限額36
      0 萬元第1 順位抵押權，目前本金餘額257 萬1,906 元，
      核貸前銀行鑑價總額384 萬7,260 元，換算每坪13萬7,00
      0 元左右，與市場行情大致相符，此有臺北富邦銀行97年
      12月9 日函送之放款帳卡、不動產鑑估報告足考（第192
      頁至第197 頁），經計算扣除第1 順位抵押權債權餘額後
      ，僅餘約127 萬元，不足敷前述被告積欠原告之本票債權
      。況原告倘選擇強制執行汐止房屋，有無其他參與分配債
      權人尚不可知，如不能足額受償，原告仍需提起本件撤銷
      訴訟後，就系爭不動產聲請強制執行，始得全額受償，益
      徵被告乙○○所為上開贈與之無償行為顯有害及原告之債
      權，原告自得依民法第244 條規定請求法院撤銷之。
五、從而，原告依據民法第244 條規定，訴請撤銷被告間就附表
    所示之不動產於97年6 月5 日所為之贈與行為及97年6 月16
    日所為之所有權移轉登記行為撤銷，被告丙○○應將如附表
    所示不動產於97年6 月16日以夫妻贈與為登記原因所為之所
    有權移轉登記予以塗銷，為有理由，應予准許。
六、末按，「法院為終局判決時，應依職權為訴訟費用之裁判。
    」民事訴訟法第87條第1 項定有明文。查本件原告之訴為有
    理由，訴訟費用10萬6,146 元（裁判費10萬5,544 元、證人
    旅費602 元）應由被告2 人各負擔2 分之1 。又被告間就訴
    訟標的並無連帶債務之存在，原告認本件訴訟費用應由被告
    連帶負擔，容有誤會，併此敘明。
七、本件判決基礎俱已臻明確，兩造其餘攻防方法及訴訟資料經
    本院審酌後，核與判決不生影響，無逐一論駁之必要，併此
    敘明。
八、據上論結，原告之訴為有理由，依民事訴訟法第78條、第85
    條第1 項前段、第81條第1 項，判決如主文。
中    華    民    國    98    年    1     月    21    日
                  民事第二庭  法  官  陳玉曆
以上正本證明與原本無異。
如對本判決上訴，應於判決送達後20日內向本院提出上訴狀。
中    華    民    國    98    年    1     月    21    日
                              書記官  吳華瑋


司法院資訊處製作；財團法人民間司法改革基金會備份。
